臺灣嘉義地方法院民事判決
109年度嘉簡字第655號
原      告  邱文章  
被      告  邱國青  
訴訟代理人  葉惠敏  
被      告  邱泉憲  
            邱泉安  
            邱泉滔  
上  三  人
訴訟代理人  邱國川  
被      告  邱國欽  
上列當事人間請求確認通行權事件，本院於民國110年1月19日言
詞辯論終結，判決如下：
    主      文
確認原告所有坐落嘉義縣○○鄉○○段0000地號土地，對於被告邱泉
憲、邱國欽、邱國青與原告共有之坐落嘉義縣○○鄉○○段00地號土
地如附圖所示編號A、C、E部分面積共2.27平方公尺之土地有通
行權存在，被告邱泉憲、邱國欽、邱國青應容忍原告通行，並不
得有任何妨害原告通行之行為。
確認原告所有坐落嘉義縣○○鄉○○段0000地號土地，對於被告邱泉
憲、邱泉安、邱泉滔共有坐落嘉義縣○○鄉○○段0000地號土地如附
圖所示編號G、I、M、P部分面積共5.8平方公尺之土地有通行權
存在，被告邱泉憲、邱泉安、邱泉滔應容忍原告通行，並不得有
任何妨害原告通行之行為。
被告邱泉憲應將設置於第一項通行範圍內如附圖所示編號A部分
面積0.01平方公尺之水泥缸、編號C部分面積0.21平方公尺之水
泥缸拆除。
被告邱泉憲、邱泉安、邱泉滔應將設置於第二項通行範圍內如附
圖所示編號I部分面積0.05平方公尺之水泥缸、編號M部分面積0.
58平方公尺之水泥缸、編號G部分面積0.01平方公尺之鐵管、鐵
鍊拆除。
原告其餘之訴駁回。
訴訟費用由被告負擔二分之一，餘由原告負擔。     
　　事實及理由
一、被告邱國欽經合法通知，未於言詞辯論期日到場，核無民事
    訴訟法第386條所列各款情形，爰依原告之聲請，由其一造
    辯論而為判決。
二、原告主張：緣原、被告間原同為親屬關係。嗣因被告邱國青
    所有之嘉義縣○○鄉○○段0000地號土地無法通行至農路，是向
    訴外人曾忠榖先生懇求讓受同段57地號部分土地以為通路予
    以分割為同段57-1地號土地並闢建農路，同時並已徵得同段
    59-3地號土地前所有權人邱國川（即現所有權人邱泉憲、邱
    泉安、邱泉滔等之父）同意鋪設水泥道路，以供利農作之用
    ，惟因受限於農地無法分割規定，僅口頭協議與邱國川以交
    換土地，並以毗鄰同段59-3地號等同面積之同段57-1地號部
    分土地為通行交換通行；前揭協議並有證人袁敏哲及曾忠村
    二人為證。惟今邱國川將同段59-3地號土地轉讓於其子後竟
    毀約背信故意將同段57-1、59-3、58地號土地，以鐵柱鍊條
    及2座水泥製水缸堵住出入口至無法通行。原告與被告等人
    及其父親邱國川多次協議請其搬移鐵鍊欄杆及兩座水泥管缸
    ，除邱國青無償同意外，因邱國川之子皆仍聽從其父之意無
    法作主，是仍無濟於事，而致協議破裂，至今已半年餘。按
    土地因與公路無適宜之聯絡，致不能為通常之使用者，土地
    所有人得通行周圍地以至公路。前項情形，有通行權人，應
    於通行必要範圍内，擇其周圍地損害罪少之處所及方法為之
    ，民法第787條第1項、第2項訂有明文。依前揭地籍圖觀之
    ，原告所有之嘉義縣○○鄉○○段0000地號土地，係屬袋地，非
    經過被告等人所有之同段58、59-3地號部分土地，無法與公
    路連接，原告顯有袋地通行權，且通行被告等人所有之同段
    58、59-3地號土地如附圖所示編號A、C、E、G、I、M、P部
    分聯絡至水泥路，對周圍地損害最少之處所及方法。故請求
    確認原告有通行權存在，被告並不得妨礙原告通行，並應拆
    除已設置之水泥缸、鐵管、鐵鍊等語。並聲明：㈠確認原告
    所有坐落嘉義縣○○鄉○○段0000地號土地，對於被告邱泉憲、
    邱國欽、邱國青與原告共有之坐落嘉義縣○○鄉○○段00地號土
    地如附圖所示編號A、C、E部分面積共2.27平方公尺之土地
    有通行權存在，被告邱泉憲、邱國欽、邱國青應容忍原告通
    行，並不得有任何妨害原告通行之行為。㈡確認原告所有坐
    落嘉義縣○○鄉○○段0000地號土地，對於被告邱泉憲、邱泉安
    、邱泉滔共有坐落嘉義縣○○鄉○○段0000地號土地如附圖所示
    編號G、I、M、P部分面積共5.8平方公尺之土地有通行權存
    在，被告邱泉憲、邱泉安、邱泉滔應容忍原告通行，並不得
    有任何妨害原告通行之行為。㈢被告邱泉憲、邱泉安、邱泉
    滔應將設置於第一項通行範圍內如附圖所示編號A部分面積0
    .01平方公尺之水泥缸、編號C部分面積0.21平方公尺之水泥
    缸拆除。㈣被告邱泉憲、邱泉安、邱泉滔應將設置於第二項
    通行範圍內如附圖所示編號I部分面積0.05平方公尺之水泥
    缸、編號M部分面積0.58平方公尺之水泥缸、編號G部分面積
    0.01平方公尺之鐵管、鐵鍊拆除。
三、被告方面：
　㈠被告邱國青則以：57-1地號土地願意讓原告走，但58地號土
    地的路障不是伊設置的等語。
　㈡被告邱泉憲、邱泉安、邱泉滔則以：這條路已經走40年了，
    都是2米，現在卻要求2米半，因為上游的水都堵住，導致59
    -3地號土地淹水，向原告反應請他改善，原告都不理，伊願
    意有償讓原告通行路寬2米，若原告願意的話，就搬移地上
    物等語。並聲明：原告之訴駁回。
　㈢被告邱國欽則以：沒有意見等語。
四、得心證之理由：
　㈠按確認之訴，非原告有即受確認判決之法律上利益者不得提
    起，民事訴訟法第247條第1項定有明文。所謂有即受確認判
    決之法律上利益，係指法律關係存否不明確，原告在法律上
    之地位有不安之狀態存在或有受侵害之危險，而此種不安之
    狀態或危險，能以確認判決除去者而言。經查，被告邱泉憲
    、邱泉安、邱泉滔雖抗辯同意原告有償通行路寬2米，然對
    於原告所請求通行土地範圍乃為拒絕之表示，故就原告而言
    ，其通行58、59-3地號土地之權利在未經確定判決確認以前
    ，仍然有不能通行之危險，此等危險尚須以確認判決除去之
    ，是本件原告應有即受確認判決之法律上利益，先予敘明。
　㈡原告主張其所有59-2地號土地四周為他人土地所包圍，與公
    路並無適宜之聯絡，而58地號土地為原告、被告邱泉憲、邱
    國欽、邱國青共有，59-3地號土地為被告邱泉憲、邱泉安、
    邱泉滔共有；在58地號土地上如附圖所示編號A部分及59-3
    地號土地上如附圖所示編號I部分設置有1個水泥缸，另在58
    地號土地上如附圖所示編號C部分及59-3地號土地上如附圖
    所示編號M部分設置有1個水泥缸；在59-3地號土地上如附圖
    所示編號G部分設置有一個鐵管（其上繫有鐵鍊）等情，業
    經本院履勘現場並囑託嘉義縣水上地政事務所測量屬實，有
    勘驗筆錄及該所109年12月8日嘉上地測字第1090008203號函
    附如附圖之土地複丈成果圖在卷可憑，自堪信為真實。是59
    -2地號土地屬袋地乙節，先堪認定。
　㈢按土地因與公路無適宜之聯絡，致不能為通常使用者，土地
    所有人得通行周圍地以至公路。有通行權人，應於通行必要
    之範圍內，擇其周圍地損害最少之處所及方法為之，民法第
    787條第1項前段、第2項定有明文。立法意旨在於調和土地
    相鄰之關係，以全其土地之利用，故明定周圍地所有人負有
    容忍通行之義務；而是否與公路無適宜之聯絡致不能為通常
    之使用，應依其現在使用之方法判斷之。次按袋地通行權，
    非以袋地與公路有聯絡為已足，尚須使其能為通常之使用，
    而是否為通常使用所必要，除須斟酌土地之位置、地勢及面
    積外，尚應考量其用途（最高法院87年台上字第2247號判決
    意旨參照）。經查，原告主張通行相鄰之58地號土地如附圖
    所示編號A、C、E部分面積合計2.27平方公尺之土地、59-3
    地號土地如附圖所示編號G、I、M、P部分面積合計5.8平方
    公尺之土地，其通行路線現況為水泥道路，59-2地號土地可
    藉由57-1、59-3、58地號土地之水泥道路往南通行至供公眾
    通行之柏油道路，此經本院履勘現場屬實，並有勘驗筆錄在
    卷可佐，是原告主張之通行方案，不過是就舊有通路繼續利
    用，且占用58、59-3地號土地之面積亦屬非大，酌以原告在
    59-2地號土地耕種檳榔樹，有通行車輛之需求，原告主張通
    行路寬為2.5公尺，自屬適宜，是原告請求通行此部分土地
    ，堪認係屬損害最小之方法及處所，原告依民法第787條規
    定，請求確認其所有59-2地號土地，對於58地號土地如附圖
    所示編號A、C、E部分、59-3地號土地如附圖所示編號G、I
    、M、P部分有通行權存在，應屬有據。
　㈣按民法第787條第1項前段，其目的乃使土地與公路有適宜之
    聯絡，而得為通常之使用，故妨阻土地與公路適宜之聯絡，
    致不能為通常之使用者，土地所有人得請求除去之，有最高
    法院88年度台上字第2864號判決意旨可資參照）。是以民法
    第787條之袋地通行權，為土地所有人所有權之擴張，亦即
    對鄰地所有人所有權之限制，其為基於法律規定所生具有物
    權性之權利，土地所有人於具備必要通行權之要件後，即有
    通行周圍地以至公路之權利。故袋地土地所有人，如確有民
    法第787條之通行權，袋地所有人自可主張通行權，並請求
    拆除阻礙通行之地上物以供通行。經查，原告59-2地號土地
    符合袋地通行權行使要件，即取得通行周圍地即58、59-3土
    地，以至公路之權利，周圍地權利人即被告，負有容忍原告
    通行之義務，是原告請求被告於上開58、59-3地號土地通行
    範圍內容忍原告之通行，並不得有任何妨害原告通行之行為
    ，應屬有據。次查，上開通行範圍內如附圖所示編號A、I部
    分設置有水泥缸1個，如附圖所示編號C、M部分設置有水泥
    缸1個，如附圖所示編號G部分設置有鐵管1個（其上繫有鐵
    鍊），已如前述，被告邱泉憲、邱泉安、邱泉滔自承上開水
    泥缸、鐵管、鐵鍊均為其等父親邱國川所設置等語，而被告
    邱泉憲有容忍原告通行58地號土地之義務，被告邱泉憲、邱
    泉安、邱泉滔有容忍原告通行59-3地號土地之義務，自不得
    在該通路設置障礙物妨害原告通行，則其等容任邱國川在通
    行範圍內設置上開水泥缸、鐵管、鐵鍊，已有妨害原告通行
    ，則原告請求被告邱泉憲應將設置於58地號土地上如附圖所
    示編號A部分之水泥缸、編號C部分之水泥缸拆除，及被告邱
    泉憲、邱泉滔、邱泉安應將59-3地號土地上如附圖所示編號
    I部分之水泥缸、編號M部分之水泥缸、編號G部分之鐵管、
    鐵鍊拆除，亦屬有據，逾此範圍之請求，則屬無據。
　㈤綜上所述，原告依民法第787條規定，請求判決如主文第1至4
    項所示，為有理由，應予准許；逾此範圍之請求，則無理由
    ，應予駁回。
五、本件事證已臻明確，兩造其餘攻擊防禦方法，核與判決結果
    不生影響，爰不逐一論述。
六、本判決主文第1項前段、第2項前段部分因屬確認判決，主文
    第1項後段、第2項後段、第3項、第4項一旦執行無從回復，
    應待確認判決確定後始得執行，是本件主文性質上不適於強
    制執行，爰不依職權宣告假執行。
七、本件原告起訴雖於法有據，然被告應訴亦係本於自身利益而
    不得不然，本件原告欲通行被告之土地，被告為防衛其財產
    權而不同意原告之請求，所為訴訟行為應在防衛其權利所必
    要之範圍內，若令提供土地讓原告通行之被告，再行負擔全
    部之訴訟費用，並非公平，本院綜核上情，依民事訴訟法第
    81條第2款、第85條第1項前段規定，諭知本件訴訟費用由被
    告負擔二分之一，餘由原告負擔。
中　　華　　民　　國　　110 　年　　2 　　月　　2 　　日
                  臺灣嘉義地方法院嘉義簡易庭
                                  法　官　孫偲綺
以上正本係照原本作成。
如對本判決上訴，須於判決送達後20日內向本庭（嘉義市文化路
308之1號）提出上訴狀（均須按他造當事人之人數附繕本）。如
委任律師提起上訴者，應一併繳納上訴審裁判費。
中　　華　　民　　國　　110 　年　　2 　　月　　2 　　日
                                  書記官  李珈慧